最高法院刑事判決　　　　　　　　　　　　　　　九十一年度台上字第三九五六號
　　上訴人即被告　甲○○
　　　　　　　　　乙○○
右上訴人等因煙毒案件，不服台灣高等法院中華民國八十九年二月十六日第二審判決
（八十八年度上訴字第四０一二號，起訴案號：台灣桃園地方法院檢察署八十七年度
偵字第六九八０號），提起上訴，本院判決如左：
    主  文
原判決撤銷，發回台灣高等法院。
    理  由
本件原判決認定上訴人甲○○意圖營利，並基於販賣毒品海洛因之概括犯意，以其向
綽號「阿德」者之成年男子所販入之毒品海洛因，先於民國八十七年五月十七日下午
八時許，在桃園縣中壢市○○○路○段二八一號某便利商店前，以新台幣（下同）一
萬三千元之代價，售賣乙小包（毛重一點三公克）毒品海洛因予熊美台。嗣於同月十
九日下午八時許，熊美台復在桃園縣中壢市區撥打甲○○之行動電話（○九三三｜一
一九一四六號），向甲○○洽詢購買毒品海洛因之事宜。同日下午九時許，甲○○隨
即傳呼熊美台之呼叫器（○九五九｜三三七六一○號），並與上訴人乙○○共同基於
販賣毒品海洛因之犯意聯絡及行為分擔，囑熊美台於桃園縣中壢市○○○路○段二八
一號前先行等候，並在該址前交付一萬三千元之現金予甲○○，甲○○隨騎乘ＳＫＹ
｜二七七號輕型機車搭載乙○○，共同前去桃園縣中壢市五權里五鄰四十八號前（即
國立中央大學附近），再向「阿德」者販入乙小包毒品海洛因（淨重一點一○公克，
包裝重零點二五公克，純度五十四點六二％，純質淨重零點六零公克），「阿德」者
即將乙小包毒品海洛因以衛生紙包裹，交予知情之乙○○，並囑其將該小包毒品海洛
因藏置於所穿著之胸罩內，以免為警查獲發現。同日下午九時三十五分許，在前揭桃
園縣中壢市○○○路○段二八一號某便利商店前，乙○○即自其所穿著之胸罩內取出
右開乙小包毒品海洛因交予在前址便利商店前等候之熊美台。熊美台收受後未久，因
見警前來緝捕，即將乙○○甫交付之該乙小包毒品海洛因丟置於該便利商店前裝鮮奶
飲料用之空藍子內，惟仍經警在上開空藍子內扣得該小包毒品海洛因等情。因而維持
第一審論處甲○○共同連續販賣毒品（累犯）；乙○○共同販賣毒品罪刑之判決，並
駁回上訴人等在第二審之上訴。固非無見。
惟查：(一)肅清煙毒條例第五條第一項之「販賣」，須有營利之意圖，方克相當，故行
為人有無此項犯罪（營利意思）之目的意思，自應於事實欄內為詳實之記載，然後於
理由內說明其憑以認定之證據，始稱適法。原判決事實欄僅記載：「甲○○意圖營利
並基於販賣毒品海洛因之概括犯意，以其向綽號「阿德」者之成年男子所販入之毒品
海洛因，先於八十七年五月十七日下午八時許以一萬三千元之代價販賣一小包毒品海
洛因予熊美台；嗣於八十七年五月十九日下午八時許……與乙○○共同基於販賣毒品
海洛因之犯意……約熊美台先行交付一萬三千元現金，再由甲○○以機車搭載乙○○
共同向綽號「阿德」販入一小包毒品海洛因……並於當天下午九時三十五分許由乙○
○交付熊美台……」等語。然就上訴人等取得毒品海洛因之價格若干？出售之價格是
否高於買入之價格？或其他足以據為判斷上訴人等是否基於營利意思之事實，明白認
定，詳細記載，已不足資為適用法律之依據。況甲○○自警訊時起至歷次偵審中均供
稱係以一萬三千元向綽號「阿德」購買毒品海洛因一小包（見偵查卷第五頁反面，第
三十七頁、第七十三頁一審卷第六十二頁反面，原審卷第六十九頁）。且依原判決所
認定甲○○係於八十七年五月十九日下午八時許在桃園縣中壢市○○○路○段二八一
號前收受熊美台交付之一萬三千元後，旋與乙○○共同前往桃園縣中壢市五權里五鄰
四十八號前向綽號「阿德」者購得毒品海洛因一小包，隨即驅車趕回中壢市○○○路
○段二八一號上址將上開毒品海洛因交付熊美台後，即遭警查獲，當時在甲○○身上
僅扣得乙○○給與之現款一千元外，別無其他現金，足證熊美台所交付之一萬三千元
確全部用於購得扣案毒品海洛因。是上訴人等辯稱其無營利之意圖，似非全然無據。
乃原判決未就上開證據資料詳為審酌，徒以海洛因為違禁物，其非法販賣為法所不許
，並科以重刑，上訴人等與熊美台非親非故，熊美台以購買意思向上訴人等買入，上
訴人等並以販售之意思將海洛因交付，雖本案無從證明上訴人等究係以價錢若干購入
，但其營利意思甚為顯然等主觀臆測之詞認上訴人等主觀上有營利之意圖，尤難認適
法。(二)犯修正前肅清煙毒條例第五條之罪，其供犯罪所用或因犯罪所得之財物，均沒
收之，同條例第十三條第一項定有明文。此項沒收係刑法第三十八條第一項第三款、
第三項但書之特別規定，採義務沒收主義。故販賣毒品所得之金錢，縱未當場扣獲，
苟未能積極證明確已費失而不存在，均應宣告沒收。原判決認定上訴人等各次販毒所
得金錢均未扣案且已費失等情，惟並未具體說明其憑以認定上開販毒所得之金錢均已
費失而不存在之積極證據及理由；徒以上開所得均業經上訴人等花費用罄云云，遽行
推定該販毒所得之金錢均已費失，而不予宣告沒收，依上說明，自有判決不適用法則
之違法。(三)證物應示被告，令其辨認，如係文書而被告不解其意者，應告以要旨，刑
事訴訟法第一百六十四條定有明文。此項規定，依同法第二百六十四條，為第二審之
審判所準用。原判決依憑扣案之毒品海洛因一小包，資為上訴人有罪之證據。但經核
原審審判筆錄，審判長未於審判期日提示該證物或相關之資料，令上訴人辨認，踐行
調查之程序，遽採為有罪判決之基礎，併有應於審判期日調查之證據而未予調查之可
議。以上諸端，或為上訴意旨所指摘，或為本院得依職權調查之事項，應認原判決有
撤銷發回之原因。
據上論結，應依刑事訴訟法第三百九十七條、第四百零一條，判決如主文。
中      華      民      國    九十一    年      七      月     十八     日
                              最高法院刑事第四庭
                                  審判長法官  紀  俊  乾
                                        法官  黃  正  興
                                        法官  劉  介  民
                                        法官  陳  東  誥
                                        法官  林  開  任
      右正本證明與原本無異
                                              書  記  官
中      華      民      國    九十一    年      七      月    二十三    日
